【裁判字號】    97,台上,6690
【裁判日期】    971225
【裁判案由】    違反毒品危害防制條例
【裁判全文】
最高法院刑事判決            九十七年度台上字第六六九０號
上  訴  人  乙○○（原姓名林鳳嬌）
                    樓
選任辯護人  吳美津律師
上  訴  人  甲○○
上列上訴人等因違反毒品危害防制條例案件，不服台灣高等法院
花蓮分院中華民國九十七年八月二十日第二審更審判決（九十七
年度上重更(三)字第三號，起訴案號：台灣花蓮地方法院檢察署九
十三年度偵字第一九二三號、九十四年度偵字第二０七號），提
起上訴，本院判決如下：
    主  文
原判決關於乙○○部分撤銷，發回台灣高等法院花蓮分院。
其他上訴駁回。
    理  由
一、撤銷發回部分（即上訴人乙○○部分）：
本件原判決認定上訴人乙○○（原姓名林鳳嬌）明知海洛因、安
非他命，係屬毒品危害防制條例所規定之第一級毒品及第二級毒
品，基於意圖營利而販賣海洛因之概括犯意及販賣安非他命之犯
意，(一)、范良信為向乙○○購買海洛因二兩（約六十餘公克），
先於民國九十三年八月二日，將新台幣（下同）二十萬元匯入乙
○○指定使用之上海商業儲蓄銀行（下稱上海銀行）第00000000
000000帳號、戶名為李曉芬之帳戶內，再於九十三年八月四日，
以其所有門號0000000000、0000000000之行動電話，與乙○○使
用門號0000000000之行動電話聯絡交貨時間、地點後，范良信即
於同日自花蓮搭機至台北，並於台北市○○街、雙城街口，向乙
○○取得上開海洛因，旋於同日搭乘火車返回花蓮。(二)、范良信
復於九十三年八月十一日，與乙○○議定以三十萬元販入海洛因
約七十公克，委託有運輸海洛因犯意之上訴人甲○○，攜帶三十
萬元現金前往台北向乙○○取貨，甲○○於該日搭車北上後，即
以其所有門號0000000000之行動電話，與乙○○使用門號000000
0000之行動電話聯絡交付毒品事宜，甲○○在台北某不詳處所取
得海洛因一包後，即將之攜帶運輸返回花蓮交給范良信。(三)、范
良信又於九十三年八月十九日、二十三日，以其所有門號000000
0000之行動電話，與乙○○使用門號0000000000之行動電話聯絡
購買毒品事宜，議定以各六十四萬元、十五萬六千元買入海洛因
四兩、安非他命六兩，合計七十九萬六千元，先由范良信於九十
三年八月二十日、二十三日，分別匯款九萬元、二十二萬元至上
開李曉芬上海銀行帳戶內，餘額則約定乙○○於同年八月二十四
日交貨時給付。嗣於同年八月二十四日，台灣東部地區因颱風而
火車停駛，然范良信因需毒甚急，遂由與其基於共同運輸海洛因
、安非他命犯意聯絡之甲○○，以五千元委由有共同運輸海洛因
、安非他命犯意之孫建智，於同年八月二十四日凌晨四時三十分
許，駕駛車牌號碼０八三六－ＧＹ自用小客車，搭載范良信、甲
○○及不知情之邱氏線北上，於當日上午九時許，抵台北縣板橋
市○○街九十號七樓樓下，由范良信、甲○○二人進入乙○○上
址客廳，范良信在另一房間將三十五萬元現金交與乙○○，向其
取得海洛因四包（淨重149.57公克）、安非他命六包（含袋重共
210 公克）後，孫建智即駕車搭載彼等欲返回花蓮，於途經台北
縣某橋下，范良信要求孫建智打開後行李廂，並共同拆下喇叭音
箱隔板，范良信即將毒品放入喇叭音箱內藏匿，復將喇叭音箱隔
板還原，孫建智即續駕駛該自小客車搭載甲○○、范良信，共同
運輸海洛因、安非他命返回花蓮。嗣於同日下午三時四十五分許
，駛經花蓮縣新城鄉太魯閣大橋南端處，為法務部調查局東部地
區機動工作組（下稱東機組）調查員當場查獲，並扣得上開海洛
因、安非他命，及相關行動電話三支；調查員復前往范良信位於
花蓮市○○路二四六號三樓之五住處，搜扣范良信所有如原判決
附表二所示之相關物品等情。因而撤銷第一審判決，改判論處乙
○○連續販賣第一級毒品罪刑，固非無見。
惟查：(一)、有罪判決書之事實一欄，為判斷其適用法令當否之準
據，法院應將依職權認定與論罪科刑有關之事實，翔實記載，然
後於理由內逐一說明其憑以認定之證據，並使事實認定與理由說
明，互相適合，方為合法。倘事實認定與理由說明，不相一致，
或事實與理由欄內之記載，前後齟齬，按諸刑事訴訟法第三百七
十九條第十四款後段規定，均屬判決理由矛盾之當然違背法令。
原判決事實欄一、(三)記載：范良信與乙○○於電話中議定，由范
良信以各六十四萬元、十五萬六千元，向乙○○購買海洛因四兩
、安非他命六兩，合計七十九萬六千元，先由范良信於九十三年
八月二十日、二十三日，分別匯款九萬元、二十二萬元至上開李
曉芬上海銀行帳戶內，餘額則約定乙○○於同年八月二十四日交
貨時給付。嗣於同年八月二十四日，……由范良信在另一房間將
三十五萬元現金交與乙○○，向其取得海洛因四包（淨重149.57
公克）、安非他他命六包（含袋重共 210公克）等情，是否認定
范良信係以共七十九萬六千元之價格，向乙○○購買上開海洛因
及安非他命，范良信並分別匯款三十一萬元及交付現金三十五萬
元與乙○○？乃原判決認定乙○○有前揭犯行，復又援引范良信
供述：……九十三年八月二十四日前一、二天，伊再匯款二十五
萬元，加上之前「姐仔」（即乙○○）欠伊十萬，共三十五萬元
，向「姐仔」購買毒品，「姐仔」在台北縣板橋市○○路的住宅
，交給伊海洛因四兩及安非他命六兩（原判決第十一頁第二至五
行）；伊有於九十三年八月二十四日，與孫建智、甲○○到板橋
民治街九十號七樓，以三十五萬元購買安非他命及海洛因（原判
決第十一頁第十二至十三行）等情，為其主要依據之一，是否說
明范良信係以共三十五萬元之價格，向乙○○購買上開海洛因及
安非他命，范良信並匯款二十五萬元與乙○○，及以乙○○前欠
范良信之十萬元相抵？其事實欄之認定記載與理由欄之論述說明
，不盡一致，已有未合。又上情與本件事實如何及如何為法律之
適用攸關，自應詳予調查釐清論述說明。乃原審就上情未詳予研
求，逕以上情認定乙○○有前揭犯行，亦有未洽。(二)、有罪之判
決書，應於理由內記載認定犯罪事實所憑之證據及其認定之理由
，為刑事訴訟法第三百十條第一款所明定。故有罪之判決書，對
於證據之具體內容，及法院本於如何之經驗法則、論理法則或其
他證據法則，而為合理判斷證據之價值及證明力，並定其取捨與
所形成之心證，均應詳為闡析論敘，載明於理由內。否則即屬判
決不載理由，其判決當然為違背法令。原判決事實欄一、(一)認定
記載：范良信為向乙○○購買海洛因二兩（約六十餘公克），先
於九十三年八月二日，將二十萬元匯入乙○○指定使用之上海銀
行第00000000000000帳號、戶名為李曉芬之帳戶內，再於九十三
年八月四日，以其所有門號0000000000、0000000000之行動電話
，與乙○○使用門號0000000000之行動電話聯絡交貨時間、地點
後，范良信即於同日自花蓮搭機至台北，並於台北市○○街、雙
城街口，向乙○○取得上開海洛因，旋於同日搭乘火車返回花蓮
等情，為乙○○所否認，並辯稱：伊不認識范良信，並未販賣毒
品與范良信等情。而原判決認定上訴人有前揭犯行，係依憑范良
信相關供述各情（原判決理由欄貳、乙、一、(二)、２、(1)）；范
良信所有門號0000000000、0000000000之行動電話，於九十三年
八月四日、同年月二十三日，與使用門號0000000000、00000000
00行動電話者通話，其相關之通聯譯文內容與范良信所述販入毒
品之情節相符（原判決理由欄貳、乙、一、(二)、２、(4)）；經法
務部調查局鑑定結果，電話錄音帶內待鑑疑為「乙○○」之女子
聲音，與該局採樣之乙○○聲調經比對分析，確認二者語音特徵
相似率約75％，研判與乙○○本人聲音音質相同，有該局九十七
年七月十八日調科參字第09700289390 號聲紋鑑定報告書及其所
檢附語音分析暨聲紋鑑定資料在卷可稽（原判決第十三頁第三十
行至第十四頁第九行），為其主要論據。然范良信先後供述不一
（原判決第十三頁第十三至十九行），乃原判決未說明上開行動
電話相關之通聯譯文內容究竟如何，及如何得以佐證范良信就該
部分不利乙○○供述各情確屬事實，逕以上開不盡明確之理由即
認乙○○有前揭犯行，其理由欠備，尚有未洽。乙○○上訴意旨
指摘原判決關於其部分不當，尚非全無理由。按第三審法院應以
第二審判決所確認之事實為判決基礎，刑事訴訟法第三百九十四
條第一項前段定有明文。原判決上述之違背法令，影響於事實之
確定，本院無可據以為裁判，應將原判決關於此部分撤銷，發回
原審法院更為審判。
二、上訴駁回部分（即上訴人甲○○部分）：
按刑事訴訟法第三百七十七條規定，上訴於第三審法院，非以判
決違背法令為理由，不得為之。是提起第三審上訴，應以原判決
違背法令為理由，係屬法定要件。如果上訴理由書狀並未依據卷
內訴訟資料，具體指摘原判決不適用何種法則或如何適用不當，
或所指摘原判決違法情事，顯與法律規定得為第三審上訴理由之
違法情形，不相適合時，均應認其上訴為違背法律上之程式，予
以駁回。本件上訴人甲○○上訴意旨略稱：(一)、原判決關於乙○
○部分或說明：我國查緝毒品甚嚴，苟無利可圖，應無甘冒被查
緝法辦判處重刑之危險……等語，然關於甲○○部分則或又說明
：……甲○○或僅以二千元之代價受託運輸海洛因等情。然二千
元豈能認係厚利，原判決前後之論述說明與經驗法則有違。又原
判決以甲○○施用毒品之前科資料，據為不利甲○○之推論，其
採證違法。另原判決未詳細說明范良信有利甲○○供述各情，其
何以不能為有利甲○○論斷之理由，逕認范良信有利甲○○供述
各情，係屬事後迴護甲○○之詞，不足採信，其理由欠備，於法
有違。(二)、甲○○所為並未構成運輸毒品之要件，縱認甲○○知
悉所經手者係毒品，甲○○亦不知范良信嗣後之處置，原判決復
說明不能證明甲○○有販賣毒品之犯行，況范良信販入毒品後，
即一直由范良信管領持有，益見甲○○所為不構成運輸毒品之要
件。(三)、甲○○於原審審理中抗辯：伊於東機組詢問時適毒癮發
作，且東機組之詢問歷時五小時之久，伊為求能儘早結束詢問，
故於東機組之供述非出於任意性，乃原判決採甲○○於東機組供
述各情，為不利甲○○認定之依據，於法有違。又原判決關於乙
○○部分之證據能力項下，說明甲○○於東機組供述各情較為可
信，乃又不採甲○○於東機組相關否認辯解各情，其論述前後矛
盾，亦於法有違。(四)、原判決理由欄援引甲○○於東機組供述：
……范良信確定二十四日火車停駛，便打電話給伊約伊同往台北
交易毒品等情，為不利甲○○認定之依據，然卷內並無甲○○為
上開供述之相關筆錄，原判決認定上情所依憑甲○○於東機組之
供述，其與卷內甲○○東機組筆錄所載內容不符，於法有違等語
。惟查原判決認定甲○○有如原判決事實欄所載之共同連續運輸
第一級毒品之犯行，係以訊據被告甲○○坦承：於九十三年八月
十一日，持三十萬元前往台北為范良信取回一包物品，過程中以
其所有門號0000000000行動電話，與綽號「姐仔」者聯絡取物並
交付三十萬元；及於九十三年八月二十四日，與范良信共同搭乘
孫建智所駕駛自小客車前往台北，並於返回花蓮時遭調查員在該
自小客車上查獲毒品等情是實。甲○○雖否認有何運輸毒品之犯
行，辯稱：伊不知九十三年八月十一日，所取回之物品係海洛因
，亦不知九十三年八月二十四日，范良信係欲前往台北拿取毒品
云云。然查(一)、關於如原判決事實欄一、(二)所載部分：甲○○、
范良信均有多次施用第一級、第二級毒品前科，有彼等二人台灣
高等法院前案紀錄表在卷可按，且彼等二人係熟識之朋友，亦據
范良信證述無訛，而海洛因係屬違禁品，甲○○攜帶之三十萬元
亦非小數目，若遭查獲除血本無歸外，彼等二人均可能因而負擔
刑事責任，則苟非范良信極信任之人，范良信絕不敢隨意託付，
衡情范良信於行前理應向甲○○告知，其前往台北所取回之物品
係海洛因。且范良信縱未向甲○○告知上情，然參諸甲○○本身
有施用毒品前科，其對毒品之認知應較常人敏銳，而以三十萬元
所取得之物品僅重約七十餘公克，則以其對范良信及毒品之了解
，衡情甲○○顯知悉所取回之物為海洛因；甲○○既受託持三十
萬元現金與乙○○交易，衡情為免發生交易有誤或遭詐欺等情形
，應於開啟物品於清點無訛後，始會交付三十萬元與乙○○，而
乙○○亦會清點現金數額予以確認，然甲○○竟稱：伊不可能去
拆，對方亦未數錢云云，其顯與常理有悖，堪認甲○○於行前即
已知悉該物品係海洛因，並前往台北將之運輸回花蓮。(二)、關於
如原判決事實欄一、(三)所載部分：甲○○於九十三年八月二十四
日在東機組詢問時，經東機組提示相關通訊監察譯文告以內容後
，已明確坦承九十三年八月二十三日晚上十一時許，范良信確定
同年月二十四日之火車停駛，便打電話給伊約伊同往台北交易毒
品等情是實。參酌甲○○先後辯解各情，核與范良信、孫建智等
人供述各節不符，其辯解各情是否屬實，並非無疑；甲○○坐車
六小時至台北，並未前往其所稱欲前往之處，僅因同居人之一通
電話即再坐車六小時返回花蓮，其過程顯與常情有違；甲○○先
於九十三年八月十一日，受范良信委託前往台北向乙○○拿取毒
品，其復於同年八月二十三日晚上九時十五分，以其所有門號00
00000000行動電話，撥打范良信所使用門號0000000000行動電話
，討論翌日颱風登陸火車停駛，並建議范良信要不要跟綽號「嫂
子」者約翌日晚上再去，後日回來等情，有通訊監察譯文一份在
卷可佐，堪認甲○○早知范良信前往台北係向乙○○拿取毒品；
依甲○○、范良信所供述之內容，彼等與孫建智等人抵台北縣板
橋市○○街附近，係由甲○○陪同范良信上樓，而販賣海洛因罪
責甚重，一般交易雙方均注重其隱密性，並避免不相干之人在場
，苟甲○○不知范良信上樓係為購買毒品，范良信何需特地邀甲
○○上樓，增加遭出賣查獲之風險？又甲○○又豈會獨留孫建智
等在車內，單獨陪同范良信上樓？另孫建智拒絕范良信將背包放
置在後行李廂時，甲○○曾拜託孫建智讓范良信放置一節，並據
孫建智證述明確，堪認甲○○於行前已知悉范良信前往台北，係
為向乙○○購買海洛因等，甲○○並參與運輸該部分之海洛因。
甲○○否認及范良信供稱未告知甲○○是去拿毒品云云，係屬事
後卸責及迴護之詞，均不足採信等情，予以綜合判斷。因而撤銷
第一審判決，改判論處甲○○共同連續運輸第一級毒品罪刑，已
於判決內說明其所憑之證據及其認定之理由，從形式上觀察，並
無違背法令之情形。按供述證據前後，雖稍有參差或互相矛盾，
事實審法院非不可本於經驗法則斟酌其他證據作合理之比較定其
取捨，從而供述證據之一部認為真實者予以採取，亦非證據法則
所不許。又證據之取捨與證據之證明力如何，均屬事實審法院得
自由裁量、判斷之職權；苟其此項裁量、判斷，並不悖乎通常一
般之人日常生活經驗之定則或論理法則，又於判決內論敘其何以
作此判斷之心證理由者，即不得任意指摘其為違法，而據為提起
第三審上訴之合法理由。原判決綜合上述各項證據資料，認定上
訴人確有前揭犯行等情，係屬其採證認事調查職權之合法行使，
且無上訴意旨所稱採證違法或理由不備、理由矛盾等情事，不容
任意指為違法。共同實行犯罪行為之人，在合同意思範圍以內，
各自分擔犯罪行為之一部，相互利用他人之行為，以達其犯罪之
目的者，即應對於全部所發生之結果，共同負責。且運輸毒品罪
之成立，並無限於運送他人所有或持有之毒品為要件，即不以為
他人輸送為必要，即為自己輸送者亦包括在內。范良信於九十三
年八月二十四日，在台北地區販入海洛因等毒品後，即與甲○○
、孫建智等共同運輸該批海洛因等毒品回花蓮，則縱該批海洛因
等毒品於過程中係由范良信持有管領，惟原判決認定甲○○就運
輸海洛因等毒品之犯行，其與范良信、孫建智間，互有犯意聯絡
及行為分擔，為共同正犯等情，並非無據。甲○○上訴意旨並未
陳明其如何向原審抗辯，其於東機組相關供述各情非出於任意性
，而甲○○原審指定辯護人於原審審判期日亦陳稱：甲○○調查
站的筆錄之前都沒有爭執，對於證據能力也沒有意見，均同意引
為證據使用（原審卷第二宗第八至九頁）。又甲○○於原審審判
期日陳稱：伊在調查局時是說范良信拿三十萬元，託伊去拿的是
手錶，但是筆錄上不是這樣記載，當時伊沒有認真看調查站的筆
錄，伊就簽名，伊不知道是毒品（原審卷第二宗第八頁）等情，
並未主張其於東機組之供述，有毒癮發作及疲勞詢問，其供述非
出於任意性等情事。另稽諸甲○○於東機組之詢問筆錄內載：「
……我將范良信交給我的三十萬元交給『姐仔』，『姐仔』就交
給我一包東西要我拿給范良信，後來我拿了那包東西，轉往板橋
火車站，搭火車返回花蓮。到了花蓮我就直接到范良信富強街的
家中，我就把那包東西交給他，我不知道那包是什麼東西」（東
機組Ｂ３－３卷第三十一頁）等情，其與甲○○於原審審判期日
所陳稱上開各情，並無不相符合之處，縱東機組未逐字記載甲○
○相關之辯解，然其與甲○○否認辯解意旨無違，即不得任意指
為違法，甲○○據此主張其於東機組供述各情，並非出於任意性
云云，顯屬誤會。稽諸甲○○於東機組之詢問筆錄，甲○○確曾
供述：「……范良信去火車站看過火車時刻表，確定今（二十四
）日火車不開後，范良信打電話給我，約我一起去台北交易毒品
……」（東機組Ｂ３－３卷第二十四頁）等情，甲○○上訴意旨
未依卷內資料，任意指摘原判決採證與卷內資料不符云云，並非
有據。甲○○上訴意旨徒憑己意或就原判決已有說明之事項，或
就原審判斷證據證明力之合法職權行使，漫指其違法，重為單純
事實上之爭執，難謂係適法上訴第三審之理由，其上訴違背法律
上之程式，應予駁回。
據上論結，應依刑事訴訟法第三百九十五條前段、第三百九十七
條、第四百零一條，判決如主文。
中    華    民    國  九十七  年   十二   月  二十五  日
                      最高法院刑事第一庭
                          審判長法官  董  明  霈
                                法官  林  茂  雄
                                法官  張  祺  祥
                                法官  蕭  仰  歸
                                法官  林  立  華
      本件正本證明與原本無異
                                      書  記  官
中    華    民    國  九十七  年  十二    月   三十   日
                                                     M


司法院資訊處製作；財團法人民間司法改革基金會備份。
